ACORDAO-COMPLETO-2381330

ACÓRDÃO 2627/2019 ATA 42/2019 - PLENÁRIO

VISTOS, relatados e discutidos estes autos de solicitação da Comissão de Fiscalização Financeira e Controle da Câmara dos Deputados,
ACORDAM os Ministros do Tribunal de Contas da União, reunidos em sessão do Plenário, diante das razões expostas pelo Relator, em:
9.1. conhecer da presente solicitação, por estarem preenchidos os requisitos de admissibilidade previstos no art. 38, inciso I, da Lei 8.443/1992, no art. 232, inciso III, do Regimento Interno do TCU e no art. 4º, inciso I, alínea “b”, da Resolução - TCU 215/2008;
9.2. informar à Comissão de Fiscalização Financeira e Controle da Câmara dos Deputados que:
9.2.1 em 2016, este Tribunal realizou, no âmbito do TC Processo 022.388/2016-8, auditoria com objetivo de verificar a conformidade da gestão dos recursos repassados por meio dos convênios firmados entre o Ministério da Saúde, por intermédio da Secretaria Especial de Saúde Indígena (Sesai) , e entidades beneficentes de assistência social na área de saúde selecionadas para executar ações complementares no Subsistema de Atenção à Saúde Indígena (SasiSus) . Durante os trabalhos, a equipe de fiscalização visitou três distritos sanitários especiais indígenas (Dseis) , entre eles, o Dsei Maranhão, cuja área de abrangência inclui a aldeia Bananal (mencionada na Proposta de Fiscalização e Controle 187/2018) . A auditoria foi apreciada pelo Acórdão 1439/2017-TCU-Plenário, por meio do qual foram encaminhadas determinações visando sanear as irregularidades identificadas. A deliberação está sendo monitorada nos autos do TC Processo 043.234/2018-6;
9.2.2. está em curso neste Tribunal auditoria operacional com o objetivo de avaliar os mecanismos de governança e gestão das contratações implementados no âmbito da Política Nacional de Atenção à Saúde dos Povos Indígenas, com vistas a identificar possíveis deficiências e propor melhorias na atuação da Sesai e demais órgãos responsáveis (TC Processo 027.952/2019-3) . Foi elaborado relatório preliminar, o qual foi encaminhado para manifestação dos gestores responsáveis. A equipe de fiscalização aguarda os comentários desses gestores para elaboração do relatório definitivo;
9.3. encaminhar ao solicitante, em complemento às informações acima descritas, cópia do Acórdão 1439/2017-TCU-Plenário, bem como do relatório e voto que o fundamentaram;
9.4. dar ciência desta deliberação à solicitante;
9.5. considerar a solicitação integralmente atendida e arquivar o presente processo, nos termos dos arts. 169, inciso II, do Regimento Interno do TCU e 17, inciso I, da Resolução - TCU 215/2008.

Solicitação do Congresso Nacional em que se requer fiscalização para verificar possíveis irregularidades na utilização de recursos federais destinados ao tratamento de saúde de povos indígenas no estado do Maranhão.

Ministério da Saúde

3. Interessados/Responsáveis: Comissão de Fiscalização Financeira e Controle da Câmara dos Deputados

13.1. Ministros presentes: Ana Arraes (na Presidência), Walton Alencar Rodrigues, Raimundo Carreiro, Bruno Dantas e Vital do Rêgo.
13.2. Ministro-Substituto convocado: Augusto Sherman Cavalcanti.
13.3. Ministros-Substitutos presentes: Marcos Bemquerer Costa e André Luís de Carvalho.

BENJAMIN ZYMLER

Adoto como relatório a instrução elaborada no âmbito da Secretaria de Controle Externo da Saúde (peça 7) , cuja proposta de encaminhamento contou com a anuência do titular da unidade técnica (peça 9) :
“INTRODUÇÃO
Trata-se do Ofício 145/2019/CFFC-P (peça 1, p. 1) , de 18/9/2019, por meio do qual o Exmo. Deputado Léo Motta, Presidente da Comissão de Fiscalização Financeira e Controle da Câmara dos Deputados, encaminha a Proposta de Fiscalização e Controle 187/2018 (peça 1, p. 2-5) , de 25/3/2019.
	A proposta encaminhada, de autoria do Deputado Hildo Rocha, requer ao TCU ato de fiscalização e controle que vise verificar possíveis irregularidades na utilização de recursos federais destinados ao tratamento de saúde de povos indígenas no estado do Maranhão. 
EXAME DE ADMISSIBILIDADE
	O art. 232, inciso III, do Regimento Interno do TCU, e o art. 4º, inciso I, da Resolução - TCU 215/2008 conferem legitimidade aos presidentes de comissões do Congresso Nacional, do Senado Federal ou da Câmara dos Deputados, quando por aquelas aprovadas, para solicitar a realização de fiscalização. 
	No presente caso, a solicitação foi encaminhada pelo Presidente da Comissão de Fiscalização Financeira e Controle da Câmara dos Deputados. 	
Assim, legítima a autoridade solicitante, cabe o conhecimento do expediente como solicitação do Congresso Nacional.
DO OBJETO DA SOLICITAÇÃO (peça 1) 
Consoante informado na introdução desta peça, o Deputado Hildo Rocha solicita fiscalização deste Tribunal em razão de possíveis irregularidades na utilização de recursos federais destinados à saúde indígena no estado do Maranhão.
	Na referida solicitação, salientou-se que a política de saúde para os povos indígenas é uma das questões mais delicadas e problemáticas para a gestão pública no Brasil. E, enfatizou-se que “é alarmante o avanço do índice de doenças sobre os povos indígenas, os quais são vítimas, de um lado, do abandono e do descaso no atendimento e, de outro, da má gestão dos recursos destinados à saúde”. 
Apontou-se que os “problemas relacionados à gestão desses recursos e às atribuições das conveniadas estão no centro da situação calamitosa”.
No caso do estado do Maranhão, mais especificamente da aldeia Bananal, citou-se que notícias veiculadas nos meios de comunicação mostraram um dos maiores escândalos de desvio de recursos destinados à saúde naquela unidade federativa. E, acrescentou-se que são várias as denúncias de desvios de verbas destinadas à saúde indígena, casos de funcionários fantasmas, “situação que merece ser fiscalizada”.
No tópico intitulado “Plano de Execução e Metodologia de Avaliação”, informou-se que a fiscalização solicitada “terá o propósito de apurar o uso dos recursos federais destinados ao tratamento de saúde dos povos indígenas no estado do Maranhão, nos últimos cinco anos, avaliando, sob os aspectos da legalidade, legitimidade e economicidade, sua aplicação nos fins devidos”.
No mesmo tópico, acrescentou-se que este Tribunal também deverá verificar as ações e medidas adotadas pelo Ministério da Saúde para fins de acompanhamento da aplicação dos recursos federais destinados a esta finalidade [saúde indígena]. 
Esclareceu-se que o TCU poderá propor, além dos objetos acima, outros que considerar relevantes para maior eficácia e efetividade da ação de fiscalização, a qual deverá considerar, entre outros, os seguintes elementos metodológicos:
 identificação dos atores envolvidos e parecer sobre sua atuação; 
 identificação de legislação e normas específicas relacionadas ao presente objeto e parecer sobre sua observância e/ou recomendação de alteração.
EXAME 
Preliminarmente, cabe informar que, buscando complementar as informações constantes da proposta de fiscalização, realizou-se consulta na internet, no entanto, não foram localizadas notícias sobre possíveis irregularidades na aplicação de recursos federais destinados à saúde indígena na aldeia Bananal, a qual se encontra na área de abrangência do Distrito Sanitário Especial Indígena do Maranhão-Dsei MA (unidade gestora descentralizada do Subsistema de Atenção à Saúde Indígena-SasiSUS) .
Apesar de não constar expressamente da referida proposta de fiscalização, depreende-se que as possíveis irregularidades indicadas pelo parlamentar estariam relacionadas à execução de convênios voltados para a saúde indígena. Esses ajustes são firmados entre o Ministério da Saúde, por intermédio da Secretaria Especial de Saúde Indígena (Sesai) , e entidades beneficentes de assistência social na área de saúde selecionadas para executar ações complementares no Subsistema de Atenção à Saúde Indígena (SasiSus) . As avenças envolvem, entre outras ações, a contratação e administração de recursos humanos de equipes multiprofissionais que atenderão a população indígena.
Sobre o assunto, em 2016, este Tribunal realizou auditoria com o objetivo de verificar a conformidade da gestão dos recursos repassados por meio desses convênios, mais especificamente aqueles firmados entre 2014 e 2015, conforme TC Processo 022.388/2016-8.
Durante os trabalhos, a equipe de fiscalização visitou três distritos sanitários especiais indígenas (Dseis) , entre eles, o Dsei Maranhão, cuja área de abrangência inclui a aldeia Bananal (mencionada na proposta de fiscalização) . 
O Dsei MA foi selecionado por apresentar um conjunto de características relevantes, quais sejam: possuir a sétima maior população entre os 34 distritos sanitários especiais indígenas; foi o quinto distrito que mais recebeu recursos em 2014; pelas taxas de mortalidade infantil, registrando em 2013, segundo reportagem do El País (http://brasil.elpais.com/especiais/2015/saude-indigena/) , 49,52 mortes para cada mil nascidos vivos antes de completar um ano, figurando assim entre os doze distritos com o pior indicador neste aspecto; e em razão do montante repassado, visto os R$ 53.602.818,09 aprovados para uso de entidade convenente entre 2014 e 2015.
Naquela auditoria, em relação aos convênios que estavam em vigor à época, incluindo aquele sob gestão do Dsei MA, identificaram-se os seguintes achados: 
 existência de profissionais contratados com jornadas de trabalho de outros empregos incompatíveis com suas contratações junto às Organizações não Governamentais (ONG, s) ;
 a fiscalização dos convênios não cumpria todas as exigências dos seus normativos reguladores; e
 inexistência de critério consistente na definição e aprovações dos percentuais repassados às ONGs conveniadas a título de custeio de despesas administrativas, tampouco controles ou procedimentos de supervisão sobre a utilização desses recursos por parte da Secretaria Especial de Saúde Indígena (Sesai) .
A fiscalização foi apreciada pelo Acórdão 1439/2017-TCU-Plenário (da relatoria do Ministro Bruno Dantas) , por meio do qual foram encaminhadas diversas determinações à Sesai, objetivando sanear as irregularidades relacionadas acima. O cumprimento dessas deliberações está sendo monitorado nos autos do TC Processo 043.234/2018-6.
Considerando, portanto, que já foi realizado um trabalho mais abrangente sobre a matéria objeto desta solicitação, a qual, apesar de não ter sido realizado exclusivamente no Maranhão, incluiu o distrito sanitário especial indígena localizado nesse estado, entende-se que, para atender à solicitação, é suficiente informar ao parlamentar solicitante a existência e os resultados dessa auditoria. 
Outrossim, considera-se pertinente também informar ao parlamentar que está em curso neste Tribunal auditoria operacional com o objetivo de avaliar os mecanismos de governança e gestão das contratações implementados no âmbito da Política Nacional de Atenção à Saúde dos Povos Indígenas, com vistas a identificar possíveis deficiências e propor melhorias na atuação da Sesai e demais órgãos responsáveis (TC Processo 027.952/2019-3) .
A fiscalização acima mencionada é coordenada e supervisionada pela Secretaria de Controle Externo de Aquisições e Logística (Selog) e conta com a participação da Secretaria de Controle Externo da Saúde (SecexSaúde) . Foi elaborado relatório preliminar, o qual foi encaminhado para manifestação dos gestores responsáveis. A equipe de fiscalização aguarda os comentários desses gestores para elaboração do relatório definitivo. 
CONCLUSÃO
Em face do exposto, concluiu-se que a presente solicitação preenche os requisitos de admissibilidade previstos no art. 38, inciso I, da Lei 8.443/1992, no art. 232, inciso III, do Regimento Interno do TCU e no art. 4º, inciso I, alínea “b”, da Resolução - TCU 215/2008, portanto, deve ser conhecida por este Tribunal.
Quanto ao pedido de fiscalização, considerando que este Tribunal já realizou auditoria com o objetivo de verificar a conformidade da gestão dos recursos repassados por meio de convênios firmados para execução de ações complementares no Subsistema de Atenção à Saúde Indígena (SasiSus) , entende-se suficiente informar ao solicitante acerca da existência e resultados desse trabalho. Outrossim, cabe informar também sobre a auditoria operacional em curso neste Tribunal, com objetivo de avaliar os mecanismos de governança e gestão das contratações implementados no âmbito da Política Nacional de Atenção à Saúde dos Povos Indígenas, conforme proposta de encaminhamento a seguir.
PROPOSTA DE ENCAMINHAMENTO
Diante do exposto, submete-se a presente solicitação do Congresso Nacional, formulada por intermédio do Ofício 145/2019/CFFC-P (peça 1, p. 1) , de 18/9/2019, pelo Exmo. Deputado Léo Motta, Presidente da Comissão de Fiscalização Financeira e Controle da Câmara dos Deputados, com base na Proposta de Fiscalização e Controle 187/2018, de autoria do Deputado Hildo Rocha: 
a) conhecer da presente solicitação, por estarem preenchidos os requisitos de admissibilidade previstos no art. 38, inciso I, da Lei 8.443/1992, no art. 232, inciso III, do Regimento Interno do TCU e no art. 4º, inciso I, alínea “b”, da Resolução - TCU 215/2008; 
b) informar ao Exmo. Deputado Léo Motta que:
	b.1) em 2016, este Tribunal realizou, no âmbito do TC Processo 022.388/2016-8, auditoria com objetivo de verificar a conformidade da gestão dos recursos repassados por meio dos convênios firmados entre o Ministério da Saúde, por intermédio da Secretaria Especial de Saúde Indígena (Sesai) , e entidades beneficentes de assistência social na área de saúde selecionadas para executar ações complementares no Subsistema de Atenção à Saúde Indígena (SasiSus) . Durante os trabalhos, a equipe de fiscalização visitou três distritos sanitários especiais indígenas (Dseis) , entre eles, o Dsei Maranhão, cuja área de abrangência inclui a aldeia Bananal (mencionada na Proposta de Fiscalização e Controle 187/2018) . A auditoria foi apreciada pelo Acórdão 1439/2017-TCU-Plenário, por meio do qual foram encaminhadas determinações visando sanear as irregularidades identificadas. A deliberação está sendo monitorada nos autos do TC Processo 043.234/2018-6;
	b.2) está em curso neste Tribunal auditoria operacional com o objetivo de avaliar os mecanismos de governança e gestão das contratações implementados no âmbito da Política Nacional de Atenção à Saúde dos Povos Indígenas, com vistas a identificar possíveis deficiências e propor melhorias na atuação da Sesai e demais órgãos responsáveis (TC Processo 027.952/2019-3) . Foi elaborado relatório preliminar, o qual foi encaminhado para manifestação dos gestores responsáveis. A equipe de fiscalização aguarda os comentários desses gestores para elaboração do relatório definitivo; 
c) encaminhar ao solicitante, em complemento às informações acima descritas, cópia do Acórdão 1439/2017-TCU-Plenário, bem como do relatório e voto que o fundamentaram;
d) dar conhecimento da decisão que vier a ser adotada à Comissão de Fiscalização Financeira e Controle da Câmara dos Deputados e ao Deputado Hildo Rocha; 
e) considerar a solicitação integralmente atendida e arquivar o presente processo, nos termos dos arts. 169, inciso II, do Regimento Interno do TCU e 17, inciso I, da Resolução - TCU 215/2008.”
É o relatório.

não há

Não atuou.

SOLICITAÇÃO DE FISCALIZAÇÃO FORMULADA PELA COMISSÃO DE FISCALIZAÇÃO FINANCEIRA E CONTROLE DA CÂMARA DOS DEPUTADOS. RECURSOS FEDERAIS DESTINADOS AO TRATAMENTO DE SAÚDE DE POVOS INDÍGENAS NO ESTADO DO MARANHÃO. CONHECIMENTO. TRABALHOS REALIZADOS E EM ANDAMENTO NO ÂMBITO DO TCU. ENCAMINHAMENTO DE INFORMAÇÕES. ATENDIMENTO. CIÊNCIA.

SOLICITAÇÃO DO CONGRESSO NACIONAL (SCN)

Secretaria de Controle Externo da Saúde (SecexSaude).

Trata-se de solicitação da Comissão de Fiscalização Financeira e Controle da Câmara dos Deputados para que seja realizado ato de fiscalização e controle por esta Corte de Contas, visando verificar possíveis irregularidades na utilização de recursos federais destinados ao tratamento de saúde de povos indígenas no estado do Maranhão.
2.	Nos termos dos arts. 1º, inciso II, e 38, inciso I, da Lei 8.443/1992 e arts. 231 e 232, incisos I a III, do Regimento Interno do TCU, este Tribunal apreciará, em caráter de urgência, as solicitações de auditoria que lhe forem endereçadas pelo Congresso Nacional, por qualquer de suas casas ou pelas respectivas comissões.
3.	Preliminarmente, verifico que a solicitação encaminhada, em 25/9/2019, atende a todos os requisitos regimentais desta Corte, devendo, portanto, ser conhecida.
4.	A respeito, cabe informar que este Tribunal, em 2016, realizou auditoria com o objetivo de verificar a conformidade da gestão dos recursos repassados por meio de convênios voltados para a saúde indígena, mais especificamente aqueles firmados entre 2014 e 2015, conforme TC Processo 022.388/2016-8.
5.	A fiscalização foi apreciada por meio do Acórdão 1439/2017-TCU-Plenário (rel. Ministro Bruno Dantas) , por meio do qual foram exaradas diversas determinações à Secretaria Especial de Saúde Indígena (Sesai) , objetivando sanear as irregularidades identificadas. O cumprimento da deliberação está sendo monitorado nos autos do TC Processo 043.234/2018-6.
6.	Da mesma forma, importa informar que está em curso auditoria operacional com o objetivo de avaliar os mecanismos de governança e gestão das contratações implementados no âmbito da Política Nacional de Atenção à Saúde dos Povos Indígenas, com vistas a identificar possíveis deficiências e propor melhorias na atuação da Sesai e demais órgãos responsáveis (TC Processo 027.952/2019-3) .
7.	Em sendo assim, entendo que o objeto da solicitação da Câmara dos Deputados pode ser atendido com o encaminhamento dos resultados da auditoria realizada que, embora não tenha se limitado ao Maranhão, incluiu o distrito sanitário especial indígena localizado nesse estado.
8.	De igual modo, o atendimento ao pedido poderá ser complementado com o encaminhamento dos resultados da fiscalização em curso. A conclusão desse trabalho está prevista para ocorrer dentro do prazo estipulado para que o Tribunal atenda integralmente a solicitação do Congresso Nacional, conforme o art. 15, inciso II, § 1º, da Resolução TCU 215/2008, que é de 180 dias.
9.	Ante o exposto, de acordo com a proposta da unidade técnica, voto no sentido de que o Tribunal adote o acórdão que ora submeto à deliberação deste Plenário.
TCU, Sala das Sessões Ministro Luciano Brandão Alves de Souza, em 30 de outubro de 2019.
BENJAMIN ZYMLER 
Relator